ACORDAO-COMPLETO-2586375

ACÓRDÃO 3327/2023 ATA 13/2023 - SEGUNDA CÂMARA

VISTOS, relatados e discutidos estes autos referentes à Tomada de Contas Especial instaurada pelo antigo Ministério do Meio Ambiente contra o Sr. José Almir Cirilo, em face da não comprovação da regular aplicação dos recursos repassados por meio do Convênio 00006/2009, firmado entre aquele órgão e a Secretaria de Recursos Hídricos e Energéticos de Pernambuco, com vistas à "otimização e gestão de 31 sistemas de dessalinização no Estado de Pernambuco",
ACORDAM os Ministros do Tribunal de Contas da União, reunidos em sessão da 2ª Câmara, ante as razões expostas pelo Relator, em:
9.1. com fundamento nos arts. 1º, inciso I, 16, inciso III, alínea "c", 19, caput, e 23, inciso III, da Lei 8.443/1992, julgar irregulares as contas do Sr. José Almir Cirilo, condenando-o ao pagamento da quantia a seguir especificada, atualizada monetariamente e acrescida dos juros de mora, calculados a partir da correspondente data até a efetiva quitação, fixando-lhe o prazo de 15 (quinze) dias, a contar do recebimento da notificação, para que comprove, perante o Tribunal (art. 214, inciso III, alínea "a", do Regimento Interno/TCU) , o recolhimento da dívida ao Tesouro Nacional, na forma da legislação em vigor:
	Data de ocorrência
	Valor histórico (R$) 

	21/11/2014
	226.765,57

9.2. aplicar ao Sr. José Almir Cirilo a multa prevista no art. 57 da Lei 8.443/1992, no valor de R$ 38.000,00 (trinta e oito mil reais) , fixando-lhe o prazo de 15 (quinze) dias, a contar da notificação, para que comprove, perante o Tribunal (art. 214, inciso III, alínea "a", do Regimento Interno/TCU) , o recolhimento da dívida ao Tesouro Nacional, atualizada monetariamente desde a data deste Acórdão até a do efetivo recolhimento, se for paga após o vencimento, na forma da legislação em vigor;
9.3. autorizar, caso requerido, nos termos do art. 26 da Lei 8.443/1992, o parcelamento das dívidas a que se referem os subitens anteriores, em até 36 (trinta e seis) parcelas mensais e sucessivas, sobre as quais incidirão os correspondentes acréscimos legais (débito: atualização monetária e juros de mora; multa: atualização monetária) , cientificando o responsável de que a falta de pagamento de qualquer parcela importará no vencimento antecipado do saldo devedor, sem prejuízo das demais medidas legais;
9.4. autorizar, desde logo, a cobrança judicial das dívidas a que se refere este Acórdão, caso não atendida a notificação, nos termos do art. 28, inciso II, da Lei 8.443/1992; e
9.5. remeter cópia deste Acórdão à Procuradoria da República no Estado de Pernambuco, nos termos do art. 16, § 3º, da Lei 8.443/1992 c/c o § 7º do art. 209 do Regimento Interno do TCU, bem como ao Ministério do Meio Ambiente e Mudança do Clima, para ciência.

Tomada de Contas Especial instaurada em face da não comprovação da regular aplicação dos recursos repassados por meio de convênio que teve por objetivo a otimização e gestão de 31 sistemas de dessalinização no Estado de Pernambuco.

Segunda Câmara

Secretaria de Recursos Hídricos e Energéticos de Pernambuco.

3. Responsável: José Almir Cirilo (XXX.199.654-XX).

13.1. Ministros presentes: Augusto Nardes (na Presidência), Aroldo Cedraz e Vital do Rêgo.
13.2. Ministro-Substituto convocado: Marcos Bemquerer Costa (Relator).

MARCOS BEMQUERER

Cuidam os autos da Tomada de Contas Especial instaurada pelo antigo Ministério do Meio Ambiente (atual Ministério do Meio Ambiente e Mudança do Clima) contra o Sr. José Almir Cirilo, em face da não comprovação da regular aplicação dos recursos repassados por meio do Convênio 6/2009, firmado entre aquele órgão e a Secretaria de Recursos Hídricos e Energéticos de Pernambuco, com vistas à "otimização e gestão de 31 sistemas de dessalinização no Estado de Pernambuco".
2.	Com a finalidade de cumprir o objeto acordado, pactuou-se a quantia de R$ 1.107.156,96, da qual R$ 993.910,44 couberam ao concedente (R$ 528.195,88 transferidos em 15/6/2010 e R$ 465.714,56, em 30/4/2014, peças 5 e 26) e R$ 113.246,52 corresponderam à quota de contrapartida do convenente. O prazo para a prestação de contas desses recursos foi estipulado para 14/12/2014.
3.                Neste Tribunal, a antiga Secretaria de Controle Externo de Tomada de Contas Especial (Secex/TCE) , atual Unidade de Auditoria Especializada em Tomada de Contas Especial (AudTCE) , apresentou resumo do iter processual e empreendeu o exame técnico da matéria por meio da instrução inserta à peça 130, que reproduzo em parte e com ajustes de forma:
INTRODUÇÃO
Cuidam os autos de tomada de contas especial instaurada pelo Ministério do Meio Ambiente, em desfavor de José Almir Cirilo (CPF: XXX.199.654-XX) , em razão de não comprovação da regular aplicação dos recursos repassados por meio do Convênio 00006/2009, registro Siafi 707720 (peça 4) , firmado entre o Ministério do Meio Ambiente e Secretaria de Recursos Hídricos e Energéticos de Pernambuco, e que tinha por objeto o instrumento descrito como 'O objeto do Convênio é fortalecer as ações da SRH em 31 localidades do semiárido no estado de Pernambuco onde foram recuperados dessalinizadores, através da implantação de ações que integrem a política do Programa Água Doce de forma a aprimorar os sistemas através da adequação do armazenamento dos rejeitos dos dessalinizadores, e integrar as comunidades na gestão do sistema, através das atividades de mobilização social e sustentabilidade ambiental'.
HISTÓRICO
Em 17/4/2018, com fundamento na IN/TCU 71/2012, alterada pela IN/TCU 76/2016 e DN/TCU 155/2016, o dirigente do Ministério do Meio Ambiente autorizou a instauração da tomada de contas especial (peça 80) . O processo foi registrado no sistema e-TCE com o número 666/2018.
O Convênio 00006/2009, registro Siafi 707720, foi firmado no valor de R$ 1.107.156,96, sendo R$ 993.910,44 à conta do concedente e R$ 113.246,52 referentes à contrapartida do convenente. Teve vigência de 31/12/2009 a 15/10/2014, com prazo para apresentação da prestação de contas em 14/12/2014. Os repasses efetivos da União totalizaram R$ 993.910,44 (peças 5 e 26) .
A prestação de contas e complementações enviadas foram analisadas por meio dos documentos constantes nas peças 1, 6, 20, 59 e 60.
O fundamento para a instauração da Tomada de Contas Especial, conforme consignado na matriz de responsabilização elaborada pelo tomador de contas, foi a constatação da seguinte irregularidade: 
'Não execução do objeto do convênio devido ao não funcionamento de 21 (vinte e um) dos 31 (trinta e um) sistemas de dessalinização de água, conforme Parecer nº 74/2018 - MMA, Parecer Técnico nº 13/2017 - DRBA/SRHQ/MMA e Parecer nº 50085/2017.'
Em resumo, o Convênio tinha por objetivo a adequação de 31 sistemas de dessalinização já implantados pelo Estado. Essa adequação visava garantir uma melhor gestão dos sistemas e a destinação ambientalmente correta do rejeito (concentrado) dos dessalinizadores (peça 1, p. 1) .
A adequação dos sistemas não representava obras novas, mas apenas o aperfeiçoamento da estrutura pré-existente (peça 1, p.1) .
As ações relacionadas à gestão do sistema seriam desenvolvidas com recursos do concedente, enquanto a implantação de tanques para tratamento do rejeito seria contrapartida (peça 1, p. 1 e 2) .
Nas diversas vistorias realizadas in loco, restou consignado que os responsáveis não logram êxito em colocar a totalidade de dessalinizadores para funcionar de forma adequada e/ou tratar adequadamente o seu efluente, ainda que o órgão concedente tenha aditivado o prazo de execução. Dessa forma, o tomador glosou a aplicação referente a 67% do número total de dessalinizadores que não estavam funcionando ou estavam funcionando de forma precária (peça 61, p. 2) .
O responsável arrolado na fase interna foi devidamente comunicado e, diante da ausência de justificativas suficientes para elidir a irregularidade e da não devolução dos recursos, instaurou-se a tomada de contas especial.
	No relatório (peça 87) , o tomador de contas concluiu que o prejuízo importaria no valor original de R$ 433.532,22, imputando-se a responsabilidade a José Almir Cirilo, Secretário Executivo, no período de 11/6/2012 a 17/3/2016, na condição de dirigente. 
	Em 3/9/2019, a Controladoria-Geral da União emitiu o relatório de auditoria (peça 88) , em concordância com o relatório do tomador de contas. O certificado de auditoria e o parecer do dirigente do órgão de controle interno concluíram pela irregularidade das presentes contas (peças 89 e 90) .
	Em 3/9/2019, o ministro responsável pela área atestou haver tomado conhecimento das conclusões contidas no relatório e certificado de auditoria, bem como do parecer conclusivo do dirigente do órgão de controle interno, manifestando-se pela irregularidade das contas, e determinou o encaminhamento do processo ao Tribunal de Contas da União (peça 91) .
ANÁLISE DOS PRESSUPOSTOS DE PROCEDIBILIDADE DA IN/TCU 71/2012
Apreciação do Prejuízo ao Contraditório e Ampla Defesa
	Verifica-se que não houve o transcurso de mais de dez anos desde o fato gerador sem que tenha havido a notificação do responsável pela autoridade administrativa federal competente (art. 6º, inciso II, c/c art. 19 da IN/TCU 71/2012, modificada pela IN/TCU 76/2016) , uma vez que o fato gerador da irregularidade sancionada ocorreu em 30/4/2014, e o responsável foi notificado sobre a irregularidade pela autoridade administrativa competente conforme abaixo:
José Almir Cirilo, por meio do ofício acostado à peça 64, recebido em 26/1/2018, conforme AR (peça 66) .
Valor de Constituição da TCE 	
	Verifica-se, ainda, que o valor atualizado do débito apurado (sem juros) em 1º/1/2017 é de R$ 440.152,23, portanto superior ao limite mínimo de R$ 100.000,00, na forma estabelecida conforme os arts. 6º, inciso I, e 19 da IN/TCU 71/2012, modificada pela IN/TCU 76/2016. 
OUTROS PROCESSOS/DÉBITOS NOS SISTEMAS DO TCU COM OS MESMOS RESPONSÁVEIS
	Informa-se que foi encontrado processo no Tribunal com o mesmo responsável:
	Responsável
	Processos

	José Almir Cirilo
	Processo 006.253/2012-1 (RA, encerrado) , Processo 011.012/2019-6 (TCE, aberto) e Processo 011.017/2019-8 (TCE, aberto) 

	Informa-se que foi encontrado débito imputável aos responsáveis em outras TCEs registradas no sistema e-TCE:
	Responsável
	TCES

	José Almir Cirilo
	746/2019 (R$ 16.866.528,97) - Aguardando ajustes do instaurador

EXAME TÉCNICO
Da análise dos documentos presentes nos autos, verificou-se que José Almir Cirilo (CPF: XXX.199.654-XX) era a pessoa responsável pela gestão e execução dos recursos federais recebidos por meio do Convênio 00006/2009, registro Siafi 707720, tendo o prazo final para apresentação da prestação de contas expirado em 14/12/2014. 
Verificou-se, também, que foi dada oportunidade de defesa ao agente responsabilizado na fase interna, em obediência aos princípios constitucionais que asseguram o direito ao contraditório e à ampla defesa (art. 5º, inciso LV, da Constituição Federal) , conforme detalhado no item 'Análise dos Pressupostos de Procedibilidade da IN/TCU 71/2012', subitem 'Prejuízo ao Contraditório e Ampla Defesa'.
	Entretanto, o responsável não apresentou justificativas suficientes para elidir a irregularidade e não recolheu o montante devido aos cofres do Tesouro Nacional, razão pela qual sua responsabilidade deve ser mantida.
	De acordo com as análises empreendidas na instrução de peça 94, a irregularidade descrita no relatório do tomador, bem como as respectivas condutas identificadas, que deram origem a esta TCE, foram descritas da forma que se segue: 
Irregularidade 1: inexecução parcial do objeto do convênio descrito como 'fortalecer as ações da SRH em 31 localidades do semiárido no estado de Pernambuco onde foram recuperados dessalinizadores, através da implantação de ações que integrem a política do Programa Água Doce de forma a aprimorar os sistemas através da adequação do armazenamento dos rejeitos dos dessalinizadores, e integrar as comunidades na gestão do sistema, através das atividades de mobilização social e sustentabilidade ambiental', com aproveitamento da parcela executada.
Após análise do parecer financeiro (peça 61) , foi constatado erro material quantos aos valores nele descritos. Dessa forma, os cálculos foram refeitos como se segue:
	Operação
	 Valor 
	Data
	Fundamento

	Transferência da União
	 R$ 528.195,88 
	15/06/2010
	Peça 5

	Transferência da União
	 R$ 465.714,56 
	30/04/2014
	Peça 26

	Recursos aprovados no objeto (R$ 799.261,47 x 33% aprovado x 90% participação da União) 
	-R$ 237.380,66 
	*15/06/2010
	 (Peça 65, p. 2 c/c p. 4) 

	Devolução
	-R$ 484.224,45
	21/11/2014
	peça 65, p. 4 c/c Peça 40

* Data Mais Favorável ao responsável
Fundamentação para o encaminhamento: 
O objeto do convênio descrito como 'fortalecer as ações da SRH em 31 localidades do semiárido no estado de Pernambuco onde foram recuperados dessalinizadores, através da implantação de ações que integrem a política do Programa Água Doce de forma a aprimorar os sistemas através da adequação do armazenamento dos rejeitos dos dessalinizadores, e integrar as comunidades na gestão do sistema, através das atividades de mobilização social e sustentabilidade ambiental' foi executado parcialmente, e houve aproveitamento da parcela executada. Entretanto, o pagamento foi realizado a maior, não havendo correlação entre tal excesso e a execução de serviços. A jurisprudência do Tribunal de Contas da União é firme no sentido de condenar os responsáveis pelo pagamento a maior em débito pela diferença verificada (Acórdão 11780/2018-TCU-Segunda Câmara, 13.742/2018-TCU-1ª Câmara e 9.783/2018-TCU-2ª Câmara) . 
Evidências da irregularidade: documentos técnicos presentes nas peças 32, 28 e 17.
Normas infringidas: art. 37, caput, c/c o art. 70, parágrafo único, da Constituição da República Federativa do Brasil; art. 93 do Decreto-lei 200/1967; art. 66 do Decreto 93.872/1986; art. 55, §2º, II, da Portaria Interministerial MPOG/MF/CGU 127/2008.
Débitos relacionados ao responsável José Almir Cirilo (CPF: XXX.199.654-XX) :
	Data de ocorrência
	Valor histórico (R$) 
	Identificador da parcela

	15/6/2010
	528.195,88
	D2

	30/4/2014
	465.714,56
	D3

	16/6/2010
	237.380,66
	C2

	21/11/2014
	484.224,45
	C3

                   Valor atualizado do débito (sem juros) em 31/3/2020: R$ 492.608,47
Cofre credor: Tesouro Nacional.
Responsável: José Almir Cirilo (CPF: XXX.199.654-XX) .
Conduta: nas parcelas D2 a D3 - realizar pagamento relativo à parcela do objeto do instrumento em questão maior que a efetivamente executada, uma vez que 21 (vinte e um) sistemas de dessalinização de água em diversas localidades no Estado de Pernambuco não estavam em funcionamento após vistorias do Órgão Concedente.
Nexo de causalidade: a realização de pagamento relativo à parcela do objeto do instrumento em questão maior que a efetivamente executada resultou em prejuízo equivalente à diferença entre o valor pago e o valor correspondente à parcela executada.
Culpabilidade: não há excludentes de ilicitude, de culpabilidade e de punibilidade; é razoável supor que o responsável tinha consciência da ilicitude de sua conduta; era exigível conduta diversa da praticada, qual seja, realizar o pagamento relativo apenas às parcelas efetivamente executadas do objeto. 
	Em razão da irregularidade apontada encontrar-se devidamente demonstrada, foi citado o responsável, José Almir Cirilo, para apresentar alegações de defesa e/ou recolher o valor total do débito quantificado.
Realizada a citação, o responsável compareceu aos autos apresentando defesa que foi juntada nas peças 113/126, cujos argumentos serão adiante descritos e analisados.
Alegações de defesa do Sr. José Almir Cirilo
Inicialmente, o responsável alega ilegitimidade passiva, uma vez que teria ocupado o cargo de secretário de recursos hídricos e energéticos do estado de Pernambuco entre os dias 12/07/2012 a 02/01/2014, e não no período citado neste processo (11/6/2012 a 17/3/2016) , juntando cópia do Diário Oficial de Pernambuco como comprovantes (peças 114/115) , o que afastaria sua responsabilidade nos autos, uma vez que as irregularidades se refeririam a períodos distintos daqueles no qual foi o responsável pela Secretaria Estadual, já que as ocorrências datariam de 15/06/2010 e 30/4/2014.
Informa, ainda, que não foi ele o responsável pela contratação do Instituto Tecnológico de Pernambuco-ITEP, entidade executora do convênio, a qual se deu em período após o seu afastamento do exercício do cargo de Secretário Executivo, não possuindo esse qualquer poder de ingerência ou de fiscalização sobre a execução dos referidos serviços, o que também demandaria o afastamento de sua responsabilização nos presentes autos.
O responsável argui ainda a nulidade da tomada de contas especial, uma vez que, segundo ele, não teria sido analisada a prestação de contas apresentada pelo ITEP em outubro de 2014 e disponível no Portal de Convênios da Plataforma Mais Brasil (Siconv) , e também pela existência de vícios no relatório de fiscalização, que teria apontado a inexecução em 21 sistemas dessalinizadores dos 31 existentes, uma vez que a amostra realizada estaria contemplando sistemas que não fariam parte do objeto do convênio.
Em seguida, traz informações sobre a forma como foi celebrado o convênio e escolhidas as localidades, no ano de 2009, listando os serviços que deveriam ser realizados, como a capinação e limpeza superficial do terreno; a locação da obra; a construção de reservatório do rejeito e a compactação dos diques, informando que houve, inicialmente, algumas dificuldades enfrentadas em sua execução, como a diversidade de necessidades existentes entre os 31 sistemas de dessalinização e também a um impasse entre o Governo do Estado de Pernambuco e o Ministério repassador, no que tange a valores a serem pagos de diária, entre outros fatores, o que demandou a postergação do início dos serviços.
Informa que, durante sua gestão como Secretário Estadual, foi realizada licitação para aquisição de geomembranas, as quais foram efetivamente adquiridas, entregues e aplicadas nos locais das obras, o que estaria demonstrado tanto pela prestação de contas apresentada pelo ITEP quanto pelas fiscalizações realizadas pelo repassador, inexistindo assim qualquer irregularidade a ser atribuída quanto ao valor gasto nessa parcela, qual seja, R$ 229.245,00.
Continua informando que, durante sua gestão à frente da Secretaria, as obras tiveram andamento normal, não só com a aquisição das geomembranas, mas também com serviços de escavação de tanques, o que demonstraria o zelo em não apenas promover a restauração dos sistemas de dessalinização, mas também em buscar meios de garantir a sua manutenção.
Disse que, após o término de sua gestão à frente da Secretaria de Recursos Hídricos, o Estado de Pernambuco decidiu incluir a execução do Projeto Água Doce no objeto do Contrato de Gestão firmado entre si e a organização social Associação Instituto de Tecnologia de Pernambuco - ITEP/OS, inscrita no CNPJ 05.774.391/0001-15, o que foi formalizado no Segundo Termo Aditivo ao referido instrumento, permitindo, assim, o avanço na execução das obras, não tendo qualquer ingerência sobre tal contrato.
Continua que, no exercício de 2014, vistoria feita pelo Ministério do Meio Ambiente em 08 localidades beneficiadas pelo convênio teria atestado a execução dos serviços (peça 28 dos autos) , porém com algumas falhas técnicas, que seriam de responsabilidade do ITEP, entidade contratada após o término de sua gestão, falhas essas que teriam sido corrigidas, conforme novo relatório de visita técnica do Ministério em 2015 (peça 32) , mas que nessa data alguns dos sistemas não estariam funcionando em virtude de falta de manutenção técnica, a qual não teria ocorrido em virtude de restrições orçamentárias sofridas pelo Estado de Pernambuco.
Afirma, ainda, que todos os tanques de deposição dos rejeitos teriam sido construídos, e que, ante ao apontamento de falhas feito pelo Ministério do Meio Ambiente, teriam sido glosados pagamentos no valor de R$ 113.246,52 ao ITEP (peça 126) .
Em seguida, o responsável apresenta arrazoado sobre a impossibilidade de sua responsabilização objetiva, sobre a impossibilidade de sua responsabilização por ato praticado por terceiros e sobre a impossibilidade de transferência de responsabilidade do Estado de Pernambuco para o gestor público.
Entende o responsável que a responsabilidade administrativa do gestor público perante o Tribunal de Contas da União se dá de forma subjetiva, ou seja, faz-se necessário comprovar o dolo ou culpa do agente, rechaçando-se, assim, qualquer imputação objetiva ao gestor público, devendo serem demonstrados a prática de um ato ilícito na gestão de recursos públicos, uma conduta culposa ou dolosa, um nexo de causalidade e um dano, além de que a conduta deve ser devidamente individualizada.
Desta forma, e uma vez que os atos narrados como irregulares não teriam sido realizados durante a sua gestão, não haveria a demonstração dos pressupostos para que fosse considerado responsável pelos atos, e consequentemente pelo débito tratado nos autos.
Da mesma forma, entende o responsável que as eventuais irregularidades teriam sido praticadas pela Associação contratada pelo Estado de Pernambuco para realização das obras, em período após o término de sua gestão, de forma que a responsabilidade deveria recair sobre o Estado.
Em seguida, faz arrazoado sobre a situação fiscal do Estado de Pernambuco, que, devido à queda de arrecadação, não teria recursos financeiros suficientes para a manutenção de sistemas de dessalinização, o que teria acarretado problemas técnicos e consequente paralisação de funcionamento de alguns sistemas em fase posterior ao término do convênio, o que afastaria sua responsabilização por tais fatos e justificaria o não funcionamento de alguns sistemas, pois o Estado de Pernambuco não dispunha de recursos suficientes para manutenções corretivas.
Continua arguindo que, com o advento da Lei de Segurança Jurídica (Lei 13.655/2018) , deve este Tribunal atentar quanto à análise e avaliação dos atos e decisões dos gestores, inclusive, naturalmente, aqueles que permeiam a execução de um contrato, e que no presente caso a insuficiência grave de recursos devido à crise financeira de 2014 prejudicou a manutenção dos sistemas de dessalinização, os quais são compostos por equipamentos frágeis, comprometendo o seu funcionamento, o que demandaria o arquivamento dos autos por inexistência de irregularidades imputáveis ao responsável.
Por fim, entende o responsável que o valor do débito atribuído encontrar-se-ia desarrazoado e desproporcional, pois estaria sendo feita a cobrança dos valores integrais referentes a 21 sistemas de dessalinização, sem levar em conta os serviços efetivamente realizados, a aquisição das geomembranas, bem como os serviços socioambientais e diárias pagas aos técnicos responsáveis pelas assinaturas dos acordos de gestão, a glosa realizada pelo Estado de Pernambuco e os valores devolvidos pelo Estado, solicitando então a realização de uma perícia contábil para definição do real valor a ser restituído.
[Análise das] Alegações de defesa do Sr. José Almir Cirilo
Inicialmente, deve-se comentar que de fato assiste razão ao responsável quando demonstra os períodos de sua nomeação e exoneração do cargo de Secretário de Recursos Hídricos e Energéticos (peças 114/115) . No entanto, na mesma peça 115, onde consta sua exoneração de tal cargo, consta também sua nomeação para exercer o cargo de Secretário Executivo de Coordenação Geral da Secretaria de Infraestrutura do Estado de Pernambuco a partir da mesma data (02/01/2014) .
No Relatório final apresentado pelo Itep na prestação de contas do convênio (peça 117) , nota-se que a Secretaria de Infraestrutura do Estado de Pernambuco foi criada com a finalidade de dar continuidade à antiga Secretaria de Recursos Hídricos e Energéticos, absorvendo todas as suas atividades referentes a recursos hídricos, saneamento e energia.
Verifica-se, também na peça 38, ofício endereçado ao Coordenador Nacional do Programa Água Doce, assinado pelo responsável na qualidade de Secretário Executivo de Recursos Hídricos e datado de 12/02/2015, apresentando justificativas e solicitando dilação de prazo para conclusão do objeto do convênio. No mesmo sentido, são os ofícios constantes de peças 34, 35 e 36, datados de 17/03/2016, 17/05/2016 e 23/09/2016. Tais documentos, a nosso ver, demonstram que o defendente continuou responsável pela gestão do contrato em questão, mesmo que de forma compartilhada com outros responsáveis que não foram arrolados nestes autos, o que demanda pela negativa de acolhimento das razões de defesa sobre seu período de gestão e pela contratação do ITEP ter sido realizada por pessoa diversa.
Quanto à responsabilização, vale lembrar que, conforme reiterados julgados deste Tribunal, a solidariedade é benefício do credor, e que, caso o defendente considere haver outros responsáveis pelo débito, pode acioná-los em ação regressiva, fato este que não impede o devido prosseguimento destes autos (vide Acórdão 12488/2019-TCU-Segunda Câmara, Relator Aroldo Cedraz, 929/2019-Plenário, Relator Benjamin Zymler, 2129/2017-Plenário, relator Walton Alencar, entre outros) . 
Ademais, neste processo, a responsabilidade atribuída ao defendente é subjetiva, consubstanciada na conduta comissiva 'realizar pagamento relativo à parcela do objeto do instrumento em questão maior que a efetivamente executada, uma vez que 21 (vinte e um) sistemas de dessalinização de água em diversas localidades no Estado de Pernambuco não estavam em funcionamento em vistorias efetuadas do Órgão Concedente', consoante expresso na instrução de peça 94. 
Acerca da nulidade processual pela falta de análise da prestação de contas apresentada pelo ITEP, entende-se também não caber razão ao defendente, posto que essa prestação foi devidamente analisada, conforme se verifica dos Pareceres incluídos no Siconv (extrato na peça 129) .
Quanto a vícios no relatório de fiscalização que teria apontado a inexecução em 21 sistemas dessalinizadores dos 31 existentes, uma vez que a amostra realizada teria contemplado sistemas que não fariam parte do objeto do convênio, verifica-se que de fato assiste razão ao responsável.
Nota-se na peça 59, p. 3, a relação de sistemas visitados em inspeção in loco que baseou o débito apontado nestes autos, na qual se verifica que realmente houve visitas a diversos locais não contemplados no convênio (tabela na peça 119, p.22) , conforme abaixo:
	Município
	Localidades contempladas no Convênio
	Localidades visitadas pelo Ministério

	Pesqueira
	Angola Nova
	Não visitada

		Baraúna
	Baraúna

		Beira Mar
	Beira Mar

		Pintada
	Não visitada

		Poço Salobro
	Poço Salobro

		Sítio Pacheco
	Não visitada

		Pau Ferro II
	Pau Ferro II

			Poço Papagaio

			Poço Centenário

			Sítio Angola

			Cachoeira

	Riacho das Almas
	Pinhões
	Pinhões

		Uruçu
	Uruçu

		Tanquinho
	Não visitada

		Chicão
	Não visitada

		Sítio Trapiá
	Sítio Trapiá

		Bento
	Bento

		Rendeiro
	Rendeiro

		Pau Ferro
	Pau Ferro

		Sítio Ramada
	Não visitada

		Sítio Lagoa 3 Irmãos
	Não visitada

			Salinas

			Caldeirão

	Cumaru
	Camarada
	Não visitadas

		Sítio Poços
	
		Sítio Gavião
	
		Sítio Cabugi
	
		Sítio Poço de Pedra
	
		Sítio Água Doce de Baixo
	
		Sítio Táboas
	
		Sítio Rancho do Boi
	
		Sítio Gaviões II
	
	São Caetano
	Enganchada
	Não visitada

	Jataúba
	Passagem do Tó
	Passagem do Tó

	São Bento do Una
	Gama
	Não visitada

	Arcoverde
	Aldeia Velha
	Aldeia Velha

	Águas Belas
	Garcia
	Garcia

			Sede (currais novos) 

			Peba

			Capoeira do Garcia

			Tanquinho

Dessas obras, conforme se extrai da tabela de peça 60, p. 10, daqueles sistemas objeto do convênio, teriam sido aprovadas aquelas das localidades Baraúna e Pintada, no município de Pesqueira, bem como Pinhões, Bento, Uruçu, Sítio Trapiá e Pau Ferro no município de Riacho das Almas, sendo reprovados por falta de realização da adequação ambiental os sistemas das localidades Beira Mar, Poço Salobro e Pau Ferro II, no município de Pesqueira, além de Passagem do Tó, Aldeia Velha e Garcia, nos municípios de Jataúba, Arcoverde e Águas Belas, respectivamente, totalizando assim a reprovação de 06 sistemas.
Assim, como se verifica, dos 16 sistemas reprovados por falta de adequação ambiental, dentre os 24 visitados, ou seja, 66,67%, 10 deles não eram objeto do convênio em exame. Desta forma, entende-se que a transposição desse percentual para os 31 sistemas objeto do convênio, para efeito de imputação de débito, não encontra respaldo científico, principalmente porque dos 13 visitados e que foram contemplados no convênio, 7 foram aprovados, sendo que os 6 reprovados atingiriam um total de 46,15% dessa amostra.
Dessa forma, para fins de cálculo do dano ao erário, entende-se que também não se deva transportar esse novo percentual para o todo dos 31 sistemas objeto do convênio, posto que há muitas variáveis não contempladas nessa amostragem e nem é possível dizer, de forma clara e inequívoca, que os demais sistemas apresentariam o mesmo comportamento do quantitativo analisado, devendo assim ser imputado débito apenas referentes aos seis sistemas visitados e não aprovados, que ante o todo corresponderiam ao percentual de 19,35%, e não 67% como consta do presente processo.
Assim, utilizando-se da mesma metodologia para cálculo do débito constante da instrução de peça 94, mas considerando como data de aprovação dos recursos utilizados a data da devolução do saldo do convênio, uma vez que a execução se deu ao longo de seu prazo e o recurso repassado teve acréscimos financeiros referentes a correção monetária, teríamos as seguintes parcelas:
	Operação
	 Valor 
	Data
	Fundamento

	Transferência da União
	 R$ 528.195,88 
	15/06/2010
	Peça 5

	Transferência da União
	 R$ 465.714,56 
	30/04/2014
	Peça 26

	Recursos aprovados no objeto (R$ 799.261,47 x 80,65% aprovado x 90% participação da União) 
	-R$ 580.143,94 
	21/11/2014
	Peça 61, p. 2 c/c p. 4

	Devolução
	-R$ 484.224,45
	21/11/2014
	peça 61, p. 4 c/c Peça 40

- Saldo de débito em 21/11/2014: R$ 95.189,25.
 - Saldo do débito sem aplicação de juros, em 21/01/2021 = R$ 132.066,03. A devolução ocorreu muito depois do repasse, de modo que os rendimentos financeiros auferidos e incluídos na devolução, olhando a tabela acima, passa a impressão de que não houve débito. Mas, trazendo todos os valores à data presente, aparece o débito apurado, que conforme parágrafo abaixo, deve ser considerado devido a partir de 21/11/2014, data da devolução dos recursos. 
Como pode se notar, e com os elementos constantes dos autos, considerando a reprovação de apenas 06 sistemas de dessalinização, uma vez que não há no processo elementos técnicos claros e suficientes para reprovação dos demais, tal cálculo conduz à existência de um débito no valor de R$ 95.189,58, contados a partir de 21/11/2014, no que tange ao aspecto financeiro, existindo também a irregularidade referente ao aspecto técnico, qual seja, o não funcionamento de alguns dos sistemas, que foram a causa da glosa.
Quanto a este aspecto, e já demonstrado que o responsável possuía poder de ingerência sobre o convênio em tela, visto ter exercido atos não apenas durante sua gestão como Secretário de Recursos Hídricos, mas também em diversas outras ocasiões quando ocupava outros cargos no Governo do Estado, entende-se não ser possível aceitar as teses de que os atos teriam sido praticados por terceiros, nem tampouco de problemas orçamentários por parte do Governo do Estado, posto que os recursos já estavam disponíveis para aplicação e correção das impropriedades apontadas pelo Ministério do Meio Ambiente, sendo esses de origem federal, inclusive o Governo do Estado tendo devolvido recursos mesmo sem a correção das falhas apontadas em diversas fiscalizações.
Dessa forma, entende-se que o responsável possuía sim poder de gestão sobre o convênio e o atingimento de seu objeto, detendo, portanto, responsabilidade em sua não conclusão a contento e pelo não funcionamento efetivo de alguns dos sistemas previstos no convênio, não sendo tal conduta atribuída ao Estado de Pernambuco, mas sim aos seus gestores responsáveis pela execução do convênio, e não o fazendo, atribuindo para si a conduta de assim não proceder, restando claro, desse modo, ter agido com conduta omissiva na resolução das pendências e total atingimento do objeto do convênio, concorrendo para a existência da irregularidade.
Portanto, entende-se deva o responsável ter suas contas consideradas irregulares, ante a conduta omissiva na tomada de providências para regularização das irregularidades técnicas encontradas no convênio em análise.
Prescrição da Pretensão Punitiva
	Vale ressaltar que a pretensão punitiva do TCU, conforme Acórdão 1.441/2016-Plenário, Relator: Benjamin Zymler, que uniformizou a jurisprudência acerca dessa questão, subordina-se ao prazo geral de prescrição indicado no art. 205 do Código Civil, que é de dez anos, contado da data de ocorrência da irregularidade sancionada, nos termos do art. 189 do Código Civil, sendo este prazo interrompido pelo ato que ordenar a citação, a audiência ou a oitiva do responsável.
No caso em exame, a perspectiva de aplicação de penalidade ao responsável não foi alcançada pela prescrição, uma vez que a irregularidade sancionada se deu em 30/4/2014 e o ato de ordenação da citação ocorreu em 31/03/2020.
CONCLUSÃO
	A partir dos elementos constantes dos autos, conclui-se pelo acolhimento parcial das alegações de defesa do responsável. Também foi possível verificar que não houve a prescrição da pretensão punitiva e que inexistem nos autos elementos que demonstrem a boa-fé do responsável ou a ocorrência de outros excludentes de ilicitude, punibilidade ou culpabilidade, de modo que pode ser dada sequência ao processo, com o julgamento das contas do devedor pela irregularidade, com imputação de débito e com aplicação de multa, nos termos dos arts. 16, inciso III, alínea 'b', e 57 da Lei 8.443/1992 c/c o art. 202, § 6º, do Regimento Interno do TCU'.
Verificou-se também a existência de débito no valor de R$ 128.528,96, referentes a glosas técnicas de 06 sistemas de dessalinização que não encontravam funcionalidade, sendo a responsabilidade atribuída ao Sr. José Almir Cirilo, que deve ter suas contas julgadas irregulares e condenado a ressarcir o débito, além de aplicação de sanção prevista no art. 57 da Lei 8.443/1992.
4.	Com essas considerações, a unidade técnica ofereceu ao Tribunal a proposta de encaminhamento que se segue (peças 130 a 132) :
a)  rejeitar parcialmente as alegações de defesa do Sr. José Almir Cirilo (CPF: XXX.199.654-XX) , ex-Secretário de Infraestrutura de Pernambuco;
b) julgar irregulares as contas do Sr. José Almir Cirilo, condenando-o ao pagamento da importância de R$ 95.189,58, atualizada monetariamente e acrescida dos juros de mora, calculados a partir de 21/11/2014 até a data da efetiva quitação do débito;
c) aplicar ao responsável a multa proporcional ao dano prevista no art. 57 da Lei 8.443/1992 c/c o art. 267 do RI/TCU;
d) autorizar o pagamento das dívidas em até 36 parcelas mensais e consecutivas, caso solicitado, e a cobrança judicial; e
e) enviar cópia do Acórdão que vier a ser proferido ao Ministério do Meio Ambiente e ao responsável.
5.	O Ministério Público junto a este Tribunal, representado pelo Procurador Rodrigo Medeiros de Lima, discordou parcialmente da secretaria instrutiva, conforme os fundamentos que se seguem (peça 135) :
"6.      A secretaria especializada, para apurar o débito, registrou que: 
'49. (...) dos 16 sistemas reprovados por falta de adequação ambiental, dentre os 24 visitados, ou seja, 66,67%, 10 deles não eram objeto do convênio em exame. Desta forma, entende-se que a transposição desse percentual para os 31 sistemas objeto do convênio, para efeito de imputação de débito, não encontra respaldo científico, principalmente porque dos 13 visitados e que foram contemplados no convênio, 7 foram aprovados, sendo que os 6 reprovados atingiriam um total de 46,15% dessa amostra' (peça 130, p. 8, parágrafo 49) .
Ocorre que, para chegar a esta conclusão, a unidade instrutora se utilizou de informações trazidas pelo responsável referente a prestação de contas, em especial a tabela constante à peça 119, p. 22. Entretanto, e isso é de relevância para o deslinde desta TCE, na Plataforma + Brasil consta o projeto do Convênio 00006/2009 e o termo de referência, anexados a estes autos às peças 133-134, onde estão registradas informações divergentes daquelas trazidas pelo responsável em suas alegações de defesa. Para efeito comparativo, temos os seguintes dados:
	Projeto do Convênio (peças 133, p. 14, e 134, p. 12) 
	Localidades visitadas pelo tomador de contas (peças 59-60) *
	Localidades informadas no Relatório Final (peça 119, p. 22) 

	Município
	Localidades
	Município
	Localidades
	Município
	Localidades

	Águas Belas
	Capoeira do Garcia
	Águas Belas
	Capoeira do Garcia (R) 
	Águas Belas
	
		Garcia
		Garcia (R) 
		Garcia

		Peba
		Peba (R) 
		
		Tanquinho
		Tanquinho (R) 

	Jataúba
	Sede
		Sede (Currais novos) (R) 
	Jataúba
	
		Passagem do Tó
	Jataúba
	Passagem do Tó (R) 
		Passagem do Tó

	Arcoverde
	Aldeia Velha
	Arcoverde
	Aldeia Velha (R) 
	Arcoverde
	Aldeia Velha

	Pesqueira
	Angola Nova
	Pesqueira
	Angola Nova (R) 
	Pesqueira
	Angola Nova

		Centenário
		Poço Centenário (R) 
		
		Baraúna
		Baraúna (A) 
		Baraúna

		Beira Mar
		Beira Mar (R) 
		Beira Mar

		Cachoeira
		Cachoeira (R) 
		
		Pau Ferro II
		Pau Fero II (R) 
		Pau Ferro II

		Pintada
		Pintada (A) 
		Pintada

		Poço Papagaio
		Poço do Papagaio (R) 
		
		Poço Salobro
		Poço Salobro (R) 
		Poço Salobro

		Sítio Pacheco
				Sítio Pacheco

	Riacho das Almas
	Pinhões
	Riacho das Almas
	Pinhões (A) 
	Riacho das Almas
	Pinhões

		Salinas
		Salinas (R) 
		
		Uruçu
		Uruçu (A) 
		Uruçu

		Guarita
				
		Tanquinho
				Tanquinho

		Chicão
				Chicão

		Bento
		Bento (A) 
		Bento

		Lagoa dos 3 Irmãos
				Sítio Lagoa Três irmãos

		Sítio Trapiá
		Trapiá (A) 
		Sítio Trapiá

		Rendeiro
		Rendeiro (A) 
		Rendeiro

		Pau Ferro
		Pau Ferro (A) 
		Pau Ferro

		Caldeirão
		Caldeirão (R) 
		
						Sitio Ramada

	São Caetano
	Enganchada
			São Caetano
	Enganchada

	Vertente do Lério
	Povoado Tambor
				
					Cumaru
	Camarada

						Sítio Poços

						Sítio Gavião

						Sítio Cabugi

						Sítio Poço de Pedra

						Sítio Água Doce de Baixo

						Sítio Táboas

						Sítio Riacho do Boi

						Sítio Gaviões II

					São Bento do Una 
	Gama

*Parecer Técnico 13/2017 que descreveu a vistoria final ocorrida no Convênio 00006/2009.
 (R) Execução reprovada. 
 (A) Execução aprovada.
Ressaltamos que o termo de convênio, constante à peça 4, não especificou as localidades, indicando como objeto apenas 'a otimização e gestão de 31 sistemas de dessalinização no Estado de Pernambuco, de conformidade com o Plano de Trabalho'. Dentre os documentos disponíveis na Plataforma + Brasil referentes ao Plano de Trabalho do Convênio 00006/2009 estão os supramencionados projeto do Convênio 00006/2009 e termo de referência, onde restam definidas as localidades dos sistemas (peças 133-134) .
***
Feitas as ponderações acima, passa-se à análise da TCE.
Não há como acolher as alegações de defesa apresentadas, em vista das inconsistências nas informações trazidas ao processo pelo responsável, que destoam do projeto do convênio (peça 133) e do termo de referência (peça 134) , apresentando incongruências nas localidades contempladas no convênio.
No que concerne à metodologia de cálculo do débito utilizada pelo Ministério do Meio Ambiente que considerou uma amostra dos sistemas contemplados, ou seja, visita in loco em 24 dos 31 sistemas, concordamos com a SecexTCE de que a constatação de impropriedades em percentual de amostra não pode ser extrapolada para o total dos 31 sistemas objeto do convênio.
Não consideramos adequado, assim, extrapolar as conclusões advindas dos 24 sistemas vistoriados para os 7 sistemas restantes, não vistoriados in loco, sobre os quais não se tem conhecimento das efetivas condições de conservação/funcionamento à época. Desse modo, por prudência, o Parquet de Contas reputa inviável glosar, proporcionalmente, os dispêndios com relação a esses 7 sistemas de dessalinização, em aderência, inclusive, ao disposto no art. 210, § 1º, inciso II, do Regimento Interno (RI/TCU) .
O débito a ser imputado ao responsável deverá ser, então, equivalente aos 16 sistemas cuja execução foi reprovada, representando, portanto, em termos percentuais, a 51,6129% do total de 31 sistemas previstos no plano de trabalho, sendo necessário que a tabela em que a unidade técnica apura a quantia devido pelo responsável (peça 130, p. 8, parágrafo 51) seja ajustada na forma a seguir:
	Operação
	 Valor 
	Data
	Fundamento

	Transferência da União
	 R$ 528.195,88 
	15/6/2010
	peça 5

	Transferência da União
	 R$ 465.714,56 
	30/4/2014
	peça 26

	Recursos executados no objeto do convênio (R$ 799.261,47 x 48,3871%[footnoteRef:2] aprovado x 90% participação da União) [2:  48,3871% correspondem a 15 dos 31 sistemas de dessalinização objeto do Convênio 00006/2009.] 
	-R$ 348.065,48 
	*15/6/2010
	peça 61, p. 2 c/c p. 4

	Devolução
	-R$ 484.224,45
	21/11/2014
	peça 61, p. 4 c/c peça 40

* Data mais favorável ao responsável.
Considerando os valores e datas acima, chega-se a um débito de R$ 226.765,57[footnoteRef:3], o qual deve ser imputado ao responsável. [3:  Débito atualizado até 21/11/2014, calculado via Sistema Débito do Tribunal de Contas da União, disponível em .] 
***
Desse modo, este representante do Ministério Público de Contas, em parcial discordância com o encaminhamento da SecexTCE (peças 130-132) , propõe:
a) 	rejeitar as alegações de defesa do Sr. José Almir Cirilo, ex-Secretário de Infraestrutura de Pernambuco;
b)	julgar irregulares, nos termos dos arts. 1º, inciso I, 16, inciso III, alínea 'c', da Lei 8.443/92 c/c os arts. 19 e 23, inciso III, da mesma lei, e com arts. 1º, inciso I, 209, inciso II, 210 e 214, inciso III, do Regimento Interno/TCU, as contas do Sr. José Almir Cirilo, condenando-o ao pagamento da importância a seguir especificada, atualizada monetariamente e acrescida dos juros de mora, calculados a partir da data discriminada até a data da efetiva quitação do débito, fixando-lhe o prazo de quinze dias, para que comprove, perante o Tribunal, o recolhimento da referida quantia aos cofres do Tesouro Nacional, nos termos do art. 23, inciso III, alínea 'a', da citada lei;
	Débito: 
	Valor
	Data

	R$ 226.765,57
	21/11/2014

	Cofre credor: Tesouro Nacional
c) 	aplicar ao responsável José Almir Cirilo a multa prevista no art. 57 da Lei 8.443/1992 c/c o art. 267 do RI/TCU, com a fixação do prazo de 15 (quinze) dias, a contar da notificação, para que comprove, perante este Tribunal (art. 214, III, 'a', do RI/TCU) , o recolhimento da dívida aos cofres do Tesouro Nacional, atualizada monetariamente desde a data do presente acórdão até a do efetivo recolhimento, se for paga após o vencimento, na forma da legislação em vigor;
d) 	autorizar, desde logo, a cobrança judicial da dívida, caso não atendida a (s) notificação (ões) , na forma do disposto no art. 28, Inciso II da Lei 8.443/1992;
e)	autorizar também, desde logo, se requerido, com fundamento no art. 26 da Lei 8.443, de 1992 c/c o art. 217, §§ 1º e 2º do Regimento Interno, o parcelamento da (s) dívida (s) em até 36 parcelas, incidindo sobre cada parcela, corrigida monetariamente, os correspondentes acréscimos legais fixando-lhe o prazo de quinze dias, a contar do recebimento da notificação, para comprovar perante o Tribunal o recolhimento da primeira parcela, e de trinta dias, a contar da parcela anterior, para comprovar os recolhimentos das demais parcelas, devendo incidir sobre cada valor mensal, atualizado monetariamente, os juros de mora devidos, no caso do débito, na forma prevista na legislação em vigor, alertando o responsável de que a falta de comprovação do recolhimento de qualquer parcela importará o vencimento antecipado do saldo devedor, nos termos do § 2º do art. 217 do Regimento Interno deste Tribunal;
f)	enviar cópia do Acórdão a ser prolatado ao Ministério do Meio Ambiente, ao responsável e ao Procurador-Chefe da Procuradoria da República no estado de Pernambuco, nos termos do § 3º do art. 16 da Lei 8.443/1992 c/c o § 7º do art. 209 do RI/TCU, para adoção das medidas cabíveis, alertando-os de que a presente deliberação, acompanhada do Relatório e do Voto que a fundamentam, estará disponível para a consulta no endereço www.tcu.gov.br/acordaos."
É o Relatório.

João Raphael Correia Barbosa de Sá (OAB-PE 28.311).

Procurador Rodrigo Medeiros de Lima.

TOMADA DE CONTAS ESPECIAL. CONVÊNIO. EXECUÇÃO PARCIAL DO OBJETO PACTUADO. FINALIDADE DO AJUSTE ATINGIDA PARCIALMENTE. CITAÇÃO. ALEGAÇÕES DE DEFESA INSUFICIENTES PARA AFASTAR AS OCORRÊNCIAS CONSTATADAS EM INSPEÇÃO IN LOCO. AJUSTES NO CÁLCULO DO DANO. IRREGULARIDADE DAS CONTAS DO RESPONSÁVEL, COM DÉBITO E MULTA.

TOMADA DE CONTAS ESPECIAL (TCE)

Unidade de Auditoria Especializada em Tomada de Contas Especial (AudTCE).

A presente Tomada de Contas Especial foi instaurada pelo antigo Ministério do Meio Ambiente (atual Ministério do Meio Ambiente e Mudança do Clima) contra o Sr. José Almir Cirilo, em face da não comprovação da regular aplicação dos recursos repassados por meio do Convênio 6/2009, firmado entre aquele órgão e a Secretaria de Recursos Hídricos e Energéticos de Pernambuco, com vistas à "otimização e gestão de 31 sistemas de dessalinização no Estado de Pernambuco".
2.	Com a finalidade de cumprir o objeto acordado, pactuou-se a quantia de R$ 1.107.156,96, da qual R$ 993.910,44 couberam ao concedente (R$ 528.195,88 transferidos em 15/6/2010 e R$ 465.714,56, em 30/4/2014, peças 5 e 26) e R$ 113.246,52 corresponderam à quota de contrapartida do convenente. O prazo para a prestação de contas desses recursos foi estipulado para 14/12/2014.
3.	Mediante vistorias realizadas in loco, restou consignado que 67% dos sistemas de dessalinização não foram colocados para funcionar de forma adequada e/ou efetivamente tratado o seu efluente, ainda que o órgão concedente tenha aditivado o prazo de execução. Sem saneamento das pendências, o tomador de contas, em seu relatório à peça 87, entendeu que o Sr. José Almir Cirilo, Secretário de Recursos Hídricos e Energéticos, deveria ser responsabilizado pelo dano calculado em R$ 433.532,22.
4.	No âmbito deste Tribunal, a então Secretaria de Controle Externo de Tomada de Contas Especial (SecexTCE) , atual Unidade de Auditoria Especializada em Tomada de Contas Especial - AudTCE, realizou ajustes no valor do débito e promoveu a citação do Sr. José Almir Cirilo, mediante o Ofício 12786/2020-TCU/Seproc, recebido em 24/4/2020, pelos seguintes valores históricos:
	Data de ocorrência
	Valor histórico (R$) 
	Identificador da parcela

	15/6/2010
	528.195,88
	Débito

	30/4/2014
	465.714,56
	Débito

	16/6/2010
	237.380,66
	Crédito

	21/11/2014
	484.224,45
	Crédito

5.	O responsável apresentou suas alegações de defesa (peças 113-126) , as quais foram analisadas pela então SecexTCE na instrução da peça 130. Com base no exame empreendido, foi sugerido que os argumentos do ex-gestor fossem parcialmente acolhidos, resultando na redução do valor do dano apurado.
6.	Conforme explicado pela unidade instrutiva, dos dezesseis sistemas reprovados por falta de adequação ambiental, dentre os vinte e quatro visitados, dez deles não eram objeto do convênio em exame, portanto a reprovação havia ocorrido em apenas seis sistemas. Ademais, considerando não existir respaldo científico para a extrapolação do resultado obtido na amostra para o total dos sistemas, a então SecexTCE avaliou que deveriam ser considerados reprovados somente seis, cuja vistoria in loco identificou que não estavam em condições de serem aceitos e constavam da relação de localidades indicadas no Relatório Final apresentado na prestação de contas do convênio (peça 117) , no percentual de 19,35% (6/31) . Com isso, mensurou o dano em R$ 95.189,58 (em 21/11/2014) , conforme demonstrado no quadro constante do item 51 da instrução reproduzida no Relatório precedente.
7.	Nesse sentido, a Secex/TCE, em pareceres uniformes, pugnou por julgar irregulares as contas do Sr. José Almir Cirilo, condená-lo ao pagamento do débito acima indicado, com aplicação da multa pecuniária prevista no art. 57 da Lei 8.443/1992 (peças 130/132) .
8.	De seu turno, o Ministério Público junto ao TCU (MP/TCU) , representado pelo Procurador Rodrigo Medeiro de Lima, anuiu parcialmente ao encaminhamento da unidade instrutiva, propondo ajuste no montante do débito a ser imputado ao responsável. Isso porque as localidades indicadas pelo ex-gestor, com base no Relatório Final de Execução (peça 117) , não eram as mesmas que se encontravam sob o ajuste em tela, mas sim aquelas visitadas pelo órgão concedente. 
9.	Conforme demonstrou o Parquet, no projeto do Convênio 00006/2009 e no termo de referência, obtidos da Plataforma + Brasil e anexados às peças 133-134, estão registradas informações divergentes daquelas trazidas pelo ex-secretário em suas alegações de defesa (peça 119, p. 22) , e que teriam induzido a unidade instrutora a reduzir o valor do débito. 
10.	No entanto, o MP/TCU concorda com a análise da antiga SecexTCE de que não é possível considerar o percentual de inexecução da amostra como representativo de todo objeto pactuado, de modo que considera inadequado extrapolar as conclusões advindas dos 24 sistemas vistoriados para os sete restantes, não fiscalizados in loco. 
11.	Em conclusão, recalculou o dano em relação a dezesseis sistemas, que não estavam aptos a serem aceitos, retificando o valor do débito para R$ 226.765,57 (21/11/2014) , de responsabilidade do Sr. José Almir Cirilo (peça 135) .
12.	Feito esse resumo, passo a decidir. 
13.	Primeiramente, no que se refere à matéria prescricional, cabe registrar que o Plenário desta Casa aprovou, mediante o Acórdão 2285/2022-TCU-Plenário (rel. Min. Antônio Anastasia) , a Resolução/TCU 344/2022, cujo texto estabelece que as pretensões punitiva e ressarcitória nos processos de controle externo (exceto para atos de pessoal) prescrevem em cinco anos (art. 2º, prescrição principal ou geral) ou em três, se o processo ficar paralisado, pendente de julgamento ou despacho (art. 8º, prescrição intercorrente) , conforme o previsto na Lei 9.873/1999 (art. 1º) , diploma que regula o prazo para o exercício da ação punitiva movida pela administração pública federal.
14.	No caso concreto, não ocorreu a prescrição quinquenal das pretensões ressarcitória e punitiva deste Tribunal, pois a prestação de Contas do Convênio 6/2009 se deu em 12/2/2015 (peças 38 e 87, p. 6) e o empreendimento foi objeto de vistoria, entre 21 e 23/10/2015 e entre os dias 7 e 11/11/2016, com relatórios emitidos, respectivamente, em dezembro/2015 (peça 32) e em junho/2017 (peças 59-60) , contando ainda com diversos eventos processuais interruptivos da prescrição, entre os quais destaco: a) Relatório de TCE 1/2018 (peça 87) e Relatório do Controle Interno, de 2019 (peça 90) ; b) instruções da extinta SecexTCE, em 2020 (peça 94) e 2021 (peça 130) ; e c)  parecer do MP/TCU de 2021 (peça 135) . Esses fatos, ocorridos em períodos inferiores ao prazo geral de prescrição de cinco anos e intercorrente de três anos, indicam a não incidência do instituto nestes autos.
15.	Ressalte-se que o termo inicial da contagem da prescrição intercorrente ocorreu em 14/9/2015 (peça 31) , data do primeiro ato apuratório dos indícios de irregularidade verificados nas contas, conforme o entendimento firmado mediante o Acórdão 534/2023-TCU-Plenário (relator Min. Benjamin Zymler) .
16. 	Quanto ao mérito, assinalo inicialmente que, acerca do pontual dissenso que permeia os autos, acolho como razões de decidir a interpretação do MP/TCU, na linha de que não há como aceitar a tese apresentada pelo responsável de que, dos dezesseis sistemas reprovados, dez seriam de localidades não beneficiadas pelo convênio, haja vista essa informação não ser compatível com o pactuado no Termo de Referência (Quadro 1, à peça 134, p. 12) , o qual define especificamente quais seriam as 31 comunidades que deveriam ser contempladas pelo convênio ora em análise, nos Municípios de Águas Belas, Jataúba, Arcoverde, Pesqueira, Riacho das Almas, São Caetano e Vertente do Lério. 
17.	Ainda quanto ao valor do débito, concordo com as análises uniformes no sentido de acolher os argumentos do responsável quanto à impossibilidade de extrapolação dos percentuais de inexecução da amostra para todo objeto. Assim sendo, o dano deve ser restrito aos dezesseis sistemas reprovados mediante o Parecer Técnico 13/2017/DRBA/SRHQ/MMA, referente às visitas ocorridas entre os dias 7 e 11 de novembro de 2016. 
18.	Devo destacar que o objeto do Convênio 00006/2009 era a adequação de 31 sistemas de dessalinização já implantados, visando a garantir uma melhor gestão dos sistemas e à correta destinação do concentrado gerado. No caso, a implantação de tanques de rejeito tinha por objetivo "readequar os sistemas, inserindo na estrutura existente uma alternativa para destinação ambientalmente correta do rejeito dos dessalinizadores, promovendo a mitigação dos impactos ambientais", com a intenção de incorporar aos sistemas o controle ambiental e social através da aplicação da metodologia do Programa Água Doce (peça 1, p. 1) .
19.	De acordo com o verificado no Parecer Técnico 3/2017/DRBA/SRHQ/MMA (peças 59 e 60) , em todos os sistemas reprovados, não foi feita a adequação ambiental.
20.	Os tanques de rejeito são uma parte fundamental dos sistemas de dessalinização, pois são responsáveis por armazenar e gerenciar os resíduos salinos gerados durante o processo de dessalinização, os quais, se descartados em locais inadequados, podem propiciar a degradação do solo, comprometendo a sua capacidade de reter água, além de serem tóxicos para a vegetação.
21.	No caso, não foram executados tanques de contenção do concentrado nas comunidades Poço Papagaio, Caldeirão, Passagem do Tó/Jataúba, Poço Centenário, Cachoeira, Tanquinho, Salinas, Peba e Capoeira do Garcia. No que concerne aos sistemas das outras localidades vistoriadas pelo concedente e reprovados, apesar de ter sido iniciada a construção dos tanques, eles não estavam em conformidade com os padrões do programa, como indicado no referido parecer técnico: nas Comunidades Pau Ferro II e Aldeia Velha, houve a escavação do tanque, mas sem instalação da manta de revestimento; na Comunidade Currais Novos (Sede) , os tanques construídos possuíam dimensões inadequadas e extravasavam, havendo lançamento inadequado do concentrado; na Comunidade Beira-Mar, o tanque foi implantado de forma incorreta, tendo havido posterior rompimento; e, nas Comunidades Poço Salobro Mar e Sítio Angola, a manta de revestimento não foi instalada corretamente.
22.	Dessa forma, o argumento apresentado pelo responsável de que os tanques foram construídos e cumpriram a sua função de receber rejeito do tratamento dos dessalinizadores não pode ser aceito, haja vista que, ainda que todos estivessem plenamente executados, precisavam estar em conformidade com os padrões de segurança operacional, estrutural e, principalmente, cumprir a sua função de sustentabilidade ambiental e efetividade da gestão da água.
23.	O responsável alega, ademais, que os atrasos iniciais ocorreram quando ele não possuía poder de gerência e que, durante os dois anos em que ocupou o cargo de Secretário Estadual de Recursos Hídricos, as obras tiveram andamento adequado, com aquisição das geomembranas de PVC e escavação dos tanques, registrando que firmou contrato para a prestação de serviços de manutenção preventiva e corretiva em 73 unidades de sistemas de dessalinização.
24.	Outrossim, indica que ocupou a função de Secretário de Recursos Hídricos e Energéticos de Pernambuco entre 13/7/2012 e 3/1/2014 e a irregularidade refere-se ao período de 15/6/2010 a 30/4/2016, bem como que não firmou o Convênio 0006/2009 nem promoveu a contratação da organização social ITEP para a execução do objeto, e também não teve a atribuição de gestor do convênio, de monitoramento e fiscalização da sua execução.
25.	Recordo que o período de execução original do ajuste era de dois anos, contados a partir da assinatura do ajuste, em 31/12/2009 (peça 4) , mas houve impasse relacionado a questões orçamentárias (diárias dos técnicos) que foi solucionado em novembro/2011 (peça 8) . Em 2/5/2012, o responsável foi alertado sobre o prazo final de encerramento do convênio, que seria em 13/6/2012, e questionado sobre a continuidade ou não da execução do objeto (peça 8) . 
26.	Visando a dar continuidade ao projeto, foi realizado pedido de prorrogação de prazo de vigência do convênio. Na época, a alteração do fim da vigência do ajuste foi autorizada, considerando, dentre outros pontos, a importância de ofertar água de boa qualidade para o consumo humano e os indicativos de inícios dos serviços, com a realização de certame com vistas à obtenção de mantas de revestimento dos tanques e a realização de visitas a comunidades do semiárido por equipes de mobilização social do Programa Água Doce. Com isso, em 11/6/2012, o Sr. José Almir Cirilo, assinou o termo aditivo de prorrogação do prazo de vigência do ajuste até 14/12/2013 (peça 13) .
27.	Em 11/3/2013, foi realizada vistoria em cinco comunidades, tendo-se verificado o atraso nos serviços. No relatório decorrente da visita, foram relatadas falhas, dentre as quais "o lançamento do concentrado resultante da dessalinização diretamente no solo, impedindo que o sal promova sua desagregação e favoreça a desertificação". Também foi observado que o objetivo principal das obras era a adequação ambiental dos sistemas e que, apesar de as mantas de revestimento terem sido adquiridas, não tinham sido utilizadas, diante do atraso na execução dos serviços (peça 17) .
28.	Em 25/11/2013, o responsável assinou novo acordo referente à alocação de R$ 465.714,56 às custas do concedente e R$ 113.246,52 referente à contrapartida, que, em verdade, já estavam previstos no ajuste inicial, assim como, em 13/12/2013, firmou novo aditivo de prazo, prorrogando a vigência do Convênio até 15/6/2014.
29.	Nova vistoria foi realizada em 24 e 25/10/2014 (peça 28) , sendo, naquela oportunidade, constatado que o convênio já havia se encerrado e diversas adequações deveriam ser feitas nos sistemas das comunidades visitadas, além da necessidade de conclusão dos acordos de gestão previstos na metodologia do Programa Água Doce.
30.	Em 17/03/2016, o Sr. José Almir Cirilo, na função de Secretário Executivo, encaminhou o Relatório de Andamento dos Serviços de Recuperação dos tanques de Concentrado e apresentou informações sobre o andamento dos serviços.
31.	Em 18/5/2016, o ex-gestor indicou que os serviços de recuperação dos tanques de concentrado tinham sido realizados nas localidades de Bento, Trapiá, Uruçu, Pau Ferro e Tanquinho. As quatro primeiras foram posteriormente visitadas e tiveram os seus sistemas aprovados. Não houve visita à localidade Tanquinho (peça 35) . 
32.	Noto que o Sr. José Almir Cirilo também enviou informações sobre o objeto do ajuste em questão em 12/2/2015 (peça 38) e 23/9/2016 (peça 36) , bem como atestou notas de empenho e a legalidade das despesas como ordenador de despesas (peça 120) , em 2/8/2012.
33.	Diante do histórico acima, entendo que o Sr. José Almir Cirilo, em qualquer cargo que ocupou (Secretário de Recursos Hídricos e Energéticos ou Secretário Executivo de Recursos Hídricos) , atuou diretamente na condução do Convênio 6/2009 e se comprometeu a dar continuidade ao objeto quando provocado em 2012, tendo acompanhado o andamento de todo processo ainda após o fim da vigência do ajuste. Ademais, não encontrei nos autos elementos para afastar sua responsabilidade pela inexecução parcial do objeto, ante o não funcionamento de dezesseis sistemas de dessalinização de água, conforme Parecer 74/2018 - MMA, Parecer Técnico nº 13/2017 - DRBA/SRHQ/MMA e Parecer nº 50085/2017, do qual ele tinha conhecimento das falhas.
34.	Ainda acerca do quesito responsabilização, deve-se deixar bem frisado que cabe ao gestor que administra verbas públicas demonstrar o adequado emprego da integralidade desses recursos. Essa obrigação deriva do ordenamento jurídico, nos termos do bloco normativo composto pelas disposições dos arts. 70, parágrafo único, da Constituição Federal, 93 do Decreto-lei 200/1967 e 66 do Decreto 93.872/1986.
35.	No caso concreto, o dano ao erário decorre da não comprovação da boa e regular aplicação dos recursos repassados à Secretaria de Recursos Hídricos e Energéticos de Pernambuco sob a égide do Convênio 6/2009, ante a constatação da inexecução parcial do objeto desse ajuste. 
36.	Nessa conexão de ideias, entendo que está bem evidenciada a responsabilização do Sr. José Almir Cirilo. Em consequência, as suas contas devem ser julgadas irregulares, condenando-o ao pagamento do débito pelo valor quantificado no Relatório precedente pelo MP/TCU.
37.	Outrossim, ante a gravidade das faltas apuradas e da reprovabilidade de conduta, entendo que esta Corte deve aplicar ao ex-gestor a multa proporcional ao dano prevista no art. 57 da Lei 8.443/1992, porquanto foram utilizados recursos públicos federais para obras que não atenderam a finalidade prevista, o que caracteriza culpa grave ou erro grosseiro, nos termos do art. 28 da LINDB (Lei de Introdução às Normas do Direito Brasileiro, Decreto-lei 4.657/1942, inserido pela Lei 13.655/2018) e na linha da jurisprudência desta Casa de Contas (v.g. Acórdãos 6.123/2022 e 6.003/2022, da 2ª Câmara, ambos da relatoria do Min. Bruno Dantas; e Acórdão 3215/2022-TCU-Primeira Câmara, rel. Min. Subst. Augusto Sherman) . 
38.	Por fim, deve ser autorizado o pagamento das dívidas em até 36 parcelas mensais e consecutivas, caso solicitado, e sua cobrança judicial, com envio de cópia do Acórdão que vier a ser proferido à Procuradoria da República no Estado de Pernambuco, nos termos do art. 16, § 3º, da Lei 8.443/1992 c/c o § 7º do art. 209 do Regimento Interno do TCU, e ao Ministério do Meio Ambiente e Mudança do Clima, para ciência.
	Ante o exposto, voto por que seja aprovada a deliberação que ora submeto a este Colegiado.
T.C.U., Sala das Sessões, em 9 de maio de 2023.
 
MARCOS BEMQUERER COSTA 
Relator